【裁判字號】    98,上訴,1813
【裁判日期】    990701
【裁判案由】    違反商業會計法等
【裁判全文】
臺灣高等法院高雄分院刑事判決        98年度上訴字第1813號
上  訴  人  臺灣高雄地方法院檢察署檢察官
被      告  甲○○
選任辯護人  許惠珠  律師
            洪世崇  律師
上列上訴人因被告違反商業會計法等案件，不服臺灣高雄地方法
院98年度訴字第83號中華民國98年11月13日第一審判決（起訴案
號：臺灣高雄地方法院檢察署97年度偵字第26901 號），提起上
訴，本院判決如下：
    主  文
原判決關於行使偽造私文書部分撤銷，發回臺灣高雄地方法院。
其他上訴駁回。
    理  由
壹、證據能力部分：
    關於被告及辯護人所爭執之證人鄭榮宗、王金益及周華興分
    別於警詢（按即調查站）、偵查中之陳述其證據能力部分：
一、按被告以外之人（包括證人、鑑定人、告訴人、被害人及共
    同被告等）於審判外之言詞或書面陳述，除法律有規定者外
    ，不得作為證據；又上開之人於檢察事務官、司法警察官或
    司法警察調查中所為之陳述，與審判中不符時，其先前之陳
    述具有較可信之特別情況，且為證明犯罪事實存否所必要者
    ，得為證據，刑事訴訟法第159 條第1 項、第159 條之2 分
    別定有明文。所謂「前後陳述不符」之要件，應就前後階段
    之陳述進行整體判斷，以決定其間是否具有實質性差異，惟
    無須針對全部陳述作比較，陳述之一部分有不符，亦屬之。
    而所謂「較可信之特別情況」之情形，亦應就前後陳述時之
    各種時間之間隔、是否外力干擾而有所迴避、警詢或檢察事
    務官所作之偵查筆錄記載是否完整等外部情況進行比較，以
    資決定何者外部情況具有可信性。若陳述係在特別可信之情
    況下所為，則虛偽陳述之危險性即不高，雖係審判外陳述，
    或未經被告反對詰問，仍得認其有證據能力。經查，(一)證人
    鄭榮宗先前於調查站之陳述與嗣後於原審之證述內容，就關
    於被告之如何投標、寄標等過程，已明顯不相符合，本院審
    酌其當時於調查局之陳述與原審之證述，時間相距逾10年之
    久，記憶自應較為清晰，且其陳述係出於即時性、自然性之
    發言，不具計畫性或動機性之客觀陳述。而周華興就與被告
    間有借牌投標乙節，於警詢及原審審理時亦明顯前後不符，
    且兩者亦相距10年之久，且先前警詢時已就該工程之投標各
    人如何分工承作、進行圍標及支付若干款項等，均詳為陳述
    。是綜上各證人於警詢時之陳述，相較於渠等在審判中因有
    其他共同被告、辯護人在場而為陳述，且已歷經偵查、審判
    程序，權衡罪責輕重後心態等情形，就其等於審判中及審判
    外為陳述時之外部附隨環境或條件併同為整體之考量，本院
    認渠等於警詢時之陳述具有較可信之特別情況，且此等警詢
    陳述，若欲判斷被告之本件違反商業會計法及行使偽造文書
    犯行，實有參酌渠等於警詢中陳述之必要性，就本件相關卷
    證判斷，認為除該審判外陳述外，亦難以其他證據全然代替
    ，自為證明本件犯罪存否所必要，依刑事訴訟法第159 條之
    2 規定，本院認應有證據能力。(二)至證人王金益除於民國87
    年2 月25日於調查站接受詢問外，雖於93年2 月12日復經檢
    察官訊問，然其前於調查站之警詢陳述後，並未再於原審法
    院審理中到庭陳述或接受詰問，其上開陳述自屬於被告以外
    之人，於審判外之言詞陳述，且查無上開例外得以之作為證
    據之各種情形，依刑事訴訟法第159 條第1 項規定，其所為
    之陳述，應無證據能力。
二、又按被告以外之人於偵查中向檢察官所為陳述，除顯有不可
    信之情況者外，得為證據，同法第159 條之1 第2 項定有明
    文。另刑事訴訟法施行法第7 條之3 亦規定：中華民國92年
    1 月14日修正通過之刑事訴訟法施行前，已繫屬於各級法院
    之案件，其以後之訴訟程序，應依修正刑事訴訟法終結之。
    但修正刑事訴訟法施行前已依法定程序進行之訴訟程序，其
    效力不受影響。準此，偵查中對被告以外之人（包括證人、
    鑑定人、告訴人、被害人及共同被告等）所為之偵查筆錄，
    或被告以外之人向檢察官所提之書面陳述，性質上均屬傳聞
    證據。惟現階段刑事訴訟法規定檢察官代表國家偵查犯罪、
    實施公訴，依法其有訊問被告、證人及鑑定人之權，證人、
    鑑定人且須具結，而實務運作時，檢察官偵查中向被告以外
    之人所取得之陳述，原則上均能遵守法律規定，不致違法取
    供，其可信度極高，職是，被告以外之人前於偵查中已具結
    而為證述，除反對該項供述得具有證據能力之一方，已釋明
    「顯有不可信之情況」之理由外，不宜以該證人未能於審判
    中接受他造之反對詰問為由，即遽指該證人於偵查中之陳述
    不具證據能力。茲查，鄭榮宗於87年12月26日、88年5 月26
    日當時係以被告之身分接受檢察官之訊問，並非以證人之身
    分作證，自無具結之必要，且係依修正刑事訴訟法施行前當
    時之法定程序進行之訴訟程序，其效力自不受影響，而有證
    據能力。至證人王金益、周華興於檢察官偵查中之證述，均
    經具結，被告及辯護人均未曾提及檢察官在偵查時有不法取
    供之情形，其反對該項供述得具有證據能力，亦未釋明上開
    供述有顯不可信之情況，依上說明，其於偵查中之證言亦均
    具有證據能力。
三、被告以外之人於審判外之陳述，雖不符刑事訴訟法第159 條
    之1 至第159 條之4 之規定，而經當事人於審判程序同意作
    為證據，法院審酌該言詞陳述或書面陳述作成時之情況，認
    為適當者，亦得為證據，同法第159 條之5 第1 項有明文規
    定。茲查，本判決所引用之卷證資料，除原已符同法第159
    條之1 至第159 條之4 規定及法律另有規定等傳聞法則例外
    規定，而得作為證據外，其餘卷證資料，業經當事人於本院
    準備程序時，表示對本判決傳聞證據部分，均同意作為證據
    。本院斟酌上開證據並無違法取得之情事，亦無證明力明顯
    過低之情形，認為作為本件被告認定犯罪有無之證據亦屬適
    當，是均得採為本件論斷之證據。
貳、撤銷部分（即就行使偽造私文書發回部分）：
一、公訴意旨略以：被告甲○○係城安機械工程股份有限公司（
    下稱城安公司）與城洪企業有限公司（下稱城洪公司）之實
    際負責人，商景元則於81年6 月間，因欲投標空軍後勤司令
    部辦理之安翔計畫81年度新建二指部自動化吞吐庫機械土木
    工程，乃透過王光漢引薦，向甲○○借用城安公司名義參與
    本工程作為主標商投標，並為達法定3 家開標家數，另協議
    由甲○○提供城洪公司參與投標而為陪標廠商，惟因城洪公
    司不具招標規範所要求之實績，資格因而不符，甲○○為協
    助商景元投標藉以獲取得標金額10% 之借牌費用，竟基於偽
    造私文書之概括犯意，先將城安公司前於75年3 月14日承攬
    臺灣省農工企業股份有限公司嘉義機械廠（下稱臺灣農工嘉
    義廠）之「中型倉庫新建鋼架製造及安裝工程」存執契約，
    據以偽造更改契約內之「工程名稱」、「承攬人」、「工程
    總價」等事項，偽造為城洪公司72年及75年共計2 份實績證
    明契約書影本，並持上開偽造契約書以行使送審投標，復未
    經台灣機械股份有限公司（下稱台機公司）同意，擅自偽造
    台機公司業務處之「開標、議價專用章」，分別於領標時偽
    填廠商登記表，並於寄標時偽作工程標單蓋印行使，足生損
    害於發包單位空軍後勤司令部及台機公司，因認被告涉犯刑
    法第216 條、第210 條之行使偽造私文書罪嫌等語。
二、按被告行為後，刑法第80、83條關於追訴權時效期間、停止
    之規定，業已於94年2 月2 日修正公布，並於95年7 月1 日
    施行。現行刑法第2 條第1 項規定：「行為後法律有變更者
    ，適用行為時之法律。但行為後之法律有利於行為人者，適
    用最有利於行為人之法律」，因追訴權時效期間之長、短，
    關係是否行為人受到刑事追訴或處罰，而追訴時效完成者，
    依刑事訴訟法第302 條第2 款規定應諭知免訴判決，而免訴
    判決為實體判決，因此關於追訴時效期間之修正，應屬實體
    刑罰法律變更，而有刑法第2 條第1 項規定之適用，合先敘
    明。查修正前刑法第80條規定：「追訴權，因左列期間內不
    行使而消滅：一、死刑、無期徒刑或10年以上有期徒刑者，
    20年。二、3 年以上10年未滿有期徒刑者，10年。三、1 年
    以上3 年未滿有期徒刑者，5 年。四、1 年未滿有期徒刑罪
    者，3 年。五、拘役或罰金者，1 年。前項期間自犯罪成立
    之日起算。但犯罪行為有連續或繼續之狀態者，自行為終了
    之日起算」、修正前刑法第83條規定：「追訴權之時效，如
    依法律之規定，偵查、起訴或審判之程序，不能開始或繼續
    時，停止其進行。前項時效停止，自停止原因消滅之日起，
    與停止前已經過之期間，一併計算。停止原因繼續存在之期
    間，如達於第80條第1 項各款所定期間4 分之1 者，其停止
    原因視為消滅」；而修正後刑法第80條則規定：「追訴權，
    因下列期間內未起訴而消滅：一、犯最重本刑為死刑、無期
    徒刑或10年以上有期徒刑之罪者，30年。二、犯最重本刑為
    3 年以上10年未滿有期徒刑之罪者，20年。三、犯最重本刑
    為1 年以上3 年未滿有期徒刑之罪者，10年。四、犯最重本
    刑為1 年未滿有期徒刑、拘役或罰金之罪者，5 年。前項期
    間自犯罪成立之日起算。但犯罪行為有繼續之狀態者，自行
    為終了之日起算」、修正後刑法第83條規定：「追訴權之時
    效，因起訴而停止進行。依法應停止偵查或因犯罪行為人逃
    匿而通緝者，亦同。前項時效之停止進行，有下列情形之一
    者，其停止原因視為消滅：一、諭知公訴不受理判決確定，
    或因程序上理由終結自訴確定者。二、審判程序依法律之規
    定或因被告逃匿而通緝，不能開始或繼續，而其期間已達第
    80條第1 項各款所定期間4 分之1 者。三、依第1 項後段規
    定停止偵查或通緝，而其期間已達第80條第1 項各款所定期
    間4 分之1 者。前2 項之時效，自停止原因消滅之日起，與
    停止前已經過之期間，一併計算」。本件公訴人認被告涉犯
    刑法第216 條、第210 條之行使偽造私文書罪嫌，係最重本
    刑有期徒刑5 年以下之罪，依修正前刑法第80條第1 項第2
    款規定，其追訴權因10年間不行使而消滅；而依修正後刑法
    第80條第1 項第2 款規定，其追訴權時效為20年，茲經比較
    新舊法之結果，自以修正前刑法上開規定，對於被告有利，
    依刑法第2 條第1 項規定，自應適用被告行為時之上開修正
    前刑法規定。是本件關於追效權時效，即應適用修正前刑法
    第80條之規定，且則關於追訴權時效之停止進行，及其期間
    、計算，亦應一體適用修正前刑法第83條之規定。
三、再按，（修正前）刑法第80條第1 項規定，追訴權因一定期
    間不行使而消滅，係指追訴機關於法定期間內，怠於行使追
    訴權，即生時效完成，而消滅追訴權之效果。故追訴權消滅
    時效之發生，應以不行使追訴權為其前提要件。而案件經提
    起公訴或自訴，且在審判進行中，此時追訴權既無不行使之
    情形，自不發生時效進行之問題，業經大法官會議釋字第13
    8 解釋闡釋在案。又所謂追訴權，係對行刑權而言，應指形
    式之刑罰權，包括偵查、起訴及審判權在內，若已實施偵查
    ，此時追訴權既無不行使之情形，自不生時效進行之問題。
    且對於同一案件重行起訴，為刑事訴訟法所禁止，故偵辦中
    之案件與該案件具有「同一案件」之關係時，檢察官必須移
    由法院併案審理。法院對檢察官併辦之案件，亦必須加以審
    酌，始知與本案是否具有同一案件之關係，故檢察官既已在
    併案意旨中表明追訴併請求法院審判之意，法院就併案審理
    部分即處於可得審判之狀態，揆諸前揭規定及解釋意旨，此
    時追訴權並無不行使之情形，自不生時效進行之問題。
四、訊據被告堅詞否認有何行使偽造私文書之犯行，辯稱：城洪
    公司是獨立的公司，和伊並無任何關係，伊亦非該公司之實
    際負責人等語。選任辯護人之辯護意旨亦以本件被告被訴之
    偽造文書之犯行，其終止期間為81年6 月26日起，迄97年9
    月30日高雄地檢署分案偵查之日止，共歷時16年3 月又4 日
    ，扣除不生時效進行之偵查時間為2 年7 個月及追訴權時效
    停止進行之四分之一時間即2 年6 個月，已超過10年之追訴
    權時效，故原審判決予以諭知免訴並無不當；況本件亦無證
    據證明城洪公司之契約及台機公司之相關文件，係被告甲○
    ○所偽造，故應為被告無罪之諭知等語為被告置辯。
五、經查，本件被告甲○○於81年6 月間涉有上開刑法第216 條
    、第210 條之行使偽造私文書罪嫌，犯罪行為終止之日為81
    年6 月26日，而本件係由法務部調查局於87年11月16日函送
    臺灣高雄地方法院檢察署，由該署於同年月21日分案偵辦（
    87年度偵字第26905 號），再經下列之移送併辦、退回併辦
    及偵查起訴程序：(1)承辦檢察官初以88年7 月23日雄檢銅昃
    87偵26905 號函請原審就被告此部分所涉偽造文書犯行併予
    審理，惟經原審以89年5 月17日高貴刑繼88訴17字第19470
    號函退併辦，再由該署於89年5 月20日分案偵查（89年度偵
    字第11299 號）；(2)承辦檢察官又以89年6 月16日雄檢銅昃
    89 偵11299號函請本院就被告此部分所涉偽造文書犯行併予
    審理，惟經本院以90年9 月21日90雄分院瑞刑勇上訴771 字
    第09507 號函退併辦，再由該署於90年10月2 日分案偵查（
    90年度偵字第17280 號）；(3)承辦檢察官又於91年4 月30日
    函請最高法院併案審理，案經最高法院撤銷發回後，再由本
    院以92年11月26日92雄分院文刑學上更一171 字第10843 號
    函退併辦，嗣又由該署於92年12月1 日分案偵查（92年度偵
    字第23639 號）；(4)承辦檢察官又以93年11月23日雄檢楠翔
    92偵字24358 字第05607 號函請最高法院併案審理，案經最
    高法院撤銷發回後，再由本院以94年6 月24日94雄分院謀刑
    信94上更二13字第04127 號函退併辦，再由該署於94年7 月
    1 日分案偵查（94年度偵字第14941 號）；(5)承辦檢察官又
    以94年7 月28日雄檢博翔94偵字14941 字第46025 號函請最
    高法院併案審理，案經最高法院撤銷發回後，再由本院以95
    年10月25日95雄分院謀刑立94上更三60字第08339 號函退併
    辦，再由該署於95年11月1 日分案偵查（95年度偵字第2826
    6 號）；(6)承辦檢察官又以95年12月4 日雄檢博羽95偵字28
    266 字第90355 號函請最高法院併案審理，案經最高法院撤
    銷發回後，再由本院以96年3 月23日96雄分院謀刑禮95重上
    更四85字第02604 號函退併辦，再由該署於96年4 月2 日分
    案偵查（96年度偵字第9504號）；(7)承辦檢察官又以96年5
    月2 日雄檢惟羽96偵字9504字第8134號函請最高法院併案審
    理，案經最高法院撤銷發回後，再由本院以97年9 月15日97
    雄分院謀刑事97重上更五25字第08881 號函退併辦，再由該
    署於97年9 月30日分案偵查（97年度偵字第26901 號）；(8)
    承辦檢察官以97年度偵字第26901 號提起公訴，於97年10月
    17 日 繫屬於本院。以上均為被告及辯護人所不爭執（見原
    審審訴卷第100 頁反面、第101 頁），且有相關偵查卷證在
    卷可稽，應堪採認。是本件自被告行使偽造私文書行為終止
    時即81年6 月26日起，迄97年9 月30日臺灣高雄地方法院檢
    察署分案偵查之日止，雖已歷時16年3 月又4 日，其中偵查
    期間為2 年7 月又5 日，併案期間計7 年7 月又2 日。惟依
    前揭說明，上述偵查及移請併案審理期間，追訴權並無不行
    使之情形，且亦經檢察官移送併案審理，而處於法院得予以
    審判之狀態，自不生時效進行之問題。是本件顯未逾10年追
    訴期間。辯護意旨雖稱併案期間應比照法院通緝中案件，時
    效停止進行云云；惟本案既經檢察官移送併案予法院審理，
    而其審理中被告並無經通緝或其他不能繼續審判而時效應予
    停止之情形。從而，本件之追訴時效並未罹於消滅，辯護人
    上開所辯，自無可採。原判決認本件之偵查因併案而無法繼
    續，時效期間應停止進行，並以其停止期間逾追訴權時效之
    4 分之1 （即2 年6 個月）後，原因視為消減，時效復開始
    進行，且計其迄本件分案實施偵查已逾10年追訴期間，乃就
    被告被訴行使偽造私文書犯行之追訴權，業因時效完成而消
    滅，而為免訴判決之諭知，依法即有未合。檢察官上訴意旨
    指摘原判決關於行使偽造私文書判決免訴部分，有適用法則
    不當之違誤，洵有理由，本院為維持被告審級利益，認原判
    決關於該部分有撤銷發回更審之必要。爰依刑事訴訟法第
    369 條第1 項但書規定，判決如主文第1 項所示。
、上訴駁回部分（即無罪部分）：
一、公訴意旨略以：被告甲○○係中一營造工程股份有限公司（
    下稱中一公司）之實際負責人，係屬商業會計法所稱之負責
    人，其明知不得將營造登記證書出借予他人使用，竟意圖為
    自己不法之所有，基於製作不實商業會計憑證之概括犯意，
    陸續於民國84年至86年間，將中一公司之營造業執照出借供
    址設新竹市○○路337 號2 樓之華領企業有限公司（下稱華
    領公司）之實際負責人周華興（所涉違反商業會計法罪嫌部
    分，業據臺灣高等法院判決以92上易3390號判處6 月確定）
    參加「新竹空軍基地整建Ｉ／Ｌ修護棚場及增設棚廠氣電源
    地坪土木工程」等工程之競標，並收取借牌費用（詳如附表
    所示），並由周華興安排以低於底價之最低價得標後，再由
    周華興自行發包下包商施作，下包廠商則直接開立統一發票
    供無交易事實之中一公司作為進項憑證，並申報扣抵銷項稅
    額，中一公司則開立內容不實之統一發票交由周華興轉交實
    際發包人即軍方作為記帳及付款之憑證，致使發包單位新竹
    空軍基地帳冊登載資料錯誤，因而損害其正確性，因認被告
    甲○○涉犯商業會計法第71條第1 款之填製不實會計憑證罪
    嫌等語。
二、新舊法比較部分：
  (一)按行為後法律有變更者，適用行為時之法律，但行為後之法
    律有利於行為人者，適用最有利於行為人之法律，刑法第2
    條第1 項定有明文。茲查，本件被告行為後，商業會計法業
    於95年5 月24日修正公布（全文），其第71條之法定本刑，
    原為「處5 年以下有期徒刑、拘役或科或併科『新台幣15萬
    元』以下之罰金」，經提高為「處5 年以下有期徒刑、拘役
    或科或併科『新台幣60萬元』以下之罰金」，比較新、舊法
    之結果，以修正前即行為時法律為有利於上訴人。是依94年
    2 月2 日修正公布，並於95年7 月1 日施行之上開刑法第2
    條第1 項前段規定，應適用行為時之商業會計法。
  (二)又刑法第80條第1 項關於追訴權時效期間之規定，刑法修正
    前、後之規定不同，公訴人認被告甲○○涉犯商業會計法第
    71條第1 款之填製不實會計憑證罪嫌，係最重本刑有期徒刑
    5 年以下之罪，依修正前刑法第80條第1 項第2 款之規定，
    追訴權期間為10年，而依修正後刑法第80條第1 項第2 款之
    規定，追訴權期間則為20年，是修正後刑法所定時效期間較
    長，自屬對行為人較不利，比較結果自應以修正前刑法第80
    條第1 項較有利於行為人，本件關於追效權時效，自應適用
    修正前刑法第80條之規定，且則關於追訴權時效之停止進行
    ，及其期間、計算，亦應一體適用修正前刑法第83條之規定
    。
三、按犯罪事實，應依證據認定之，無證據不得認定犯罪事實；
    又不能證明被告犯罪者，應諭知無罪之判決；刑事訴訟法第
    154 條第2 項、第301 條第1 項分別定有明文。次按認定不
    利於被告之證據須依積極證據，苟積極證據不足為不利於被
    告事實之認定，即應為有利被告之認定，更不必有何有利之
    證據；又犯罪事實之認定，應憑證據，如無相當之證據，或
    證據不足以證明，自不得以推測或擬制之方法，以為裁判之
    基礎；最高法院30年上字第816 號判例、40年台上字第86號
    判例可資參照。是檢察官對於起訴之犯罪事實，應負提出證
    據及說服法院之實質舉證責任。倘其所提出之證據，不足為
    被告有罪之積極證明，或其指出證明之方法，無從說服法院
    以形成被告有罪之心證，基於無罪推定之原則，自應為被告
    無罪判決之諭知，有最高法院所著92年台上字第128 號判例
    足資遵循。
四、公訴人認被告甲○○涉犯商業會計法第71條第1 款以明知不
    實之事項，而填製會計憑證之罪嫌，係以王金益、何淑貞及
    周華興之證述，與華領公司轉帳傳票、空軍I/L 修護棚工程
    之開標紀錄單、附表所示工程名稱合約書影本、華領公司扣
    得帳目細目影本，I/L 修護棚工程驗收證明書、中一公司開
    立統一發票影本、92上易3390號被告周華興判決書影本等為
    其主要論據。訊據被告甲○○堅決否認有何上述公訴人所指
    之犯行，辯稱：伊在83年間已經將公司過戶轉讓給陳金榮了
    ，也沒有再過問或擔任公司任何職務。伊並非商業會計法所
    稱的負責人等語。其選任辯護人亦為其辯護稱：中一公司已
    於83年12月27日變更負責人為陳金榮，公訴人主張被告甲○
    ○為中一公司之實際負責人，應負商業會計法第71條第1 款
    之責，尚屬無稽。又或縱認被告甲○○為中一公司之實際負
    責人，然公司法第8 條規定之公司負責人並不包含所謂「實
    際負責人」在內。故被告甲○○之行為亦與商業會計法第71
    條第1 款構成要件不該當。且中一公司並未設立經理人，被
    告甲○○亦未被中一公司聘任為經理人，公訴人亦未就此部
    分舉證以實其說，空言主張被告甲○○至少為公司經理人，
    亦屬無據等語。
五、經查：
  (一)本件被告甲○○於84年至86年間涉有上開商業會計法第71條
    第1 款之填製不實會計憑證罪嫌，其犯罪行為終止之日應為
    86年4 月2 日，此觀卷附被告96年4 月2 日所製作予空軍六
    一七四部隊關於「整建I/L 修護棚廠及增設棚廠氣電源、地
    坪工程計價款」之發票1 紙即可明瞭（見卷13第410 頁以下
    ）。而本件係由法務部調查局於91年11月7 日函送臺灣高雄
    地方法院檢察署，由該署於同日分案偵辦（91年度他字第52
    91號、其後簽分改為91年度偵字第26969 號），再經下列之
    移送併辦、退回併辦及偵查起訴程序：(1)承辦檢察官初以91
    年12月19日雄檢楠列字84807 號函請最高法院併案審理，案
    經最高法院撤銷發回後，再由本院以92年11月26日92雄分院
    文刑學上更一171 字第10843 號函退併辦，再由該署於92年
    12月4 日分案偵查（92年度偵字第24358 號）；(2)承辦檢察
    官又以93年11月23日雄檢楠翔92偵字24358 字第05607 號函
    請最高法院併案審理，案經最高法院撤銷發回後，再由本院
    以94年6 月24日94雄分院謀刑信94上更二13字第04127 號函
    退併辦，再由該署於94年7 月1 日分案偵查（94年度偵字第
    14 941號）；(3)承辦檢察官又以94年7 月28日雄檢博翔94偵
    字14941 字第46025 號函請最高法院併案審理，案經最高法
    院撤銷發回後，再由本院以95年10月25日95雄分院謀刑立94
    上更三60字第08339 號函退併辦，再由該署於95年11月1 日
    分案偵查（95年度偵字第28266 號）；(4)承辦檢察官又以95
    年12月4 日雄檢博羽95偵字28266 字第90355 號函請最高法
    院併案審理，案經最高法院撤銷發回後，再由本院以96年3
    月23日96雄分院謀刑禮95重上更四85字第02604 號函退併辦
    ，再由該署於96年4 月2 日分案偵查（96年度偵字第9504號
    ）；(5)承辦檢察官又以96年5 月2 日雄檢惟羽96偵字9504字
    第8134號函請最高法院併案審理，案經最高法院撤銷發回後
    ，再由本院以97年9 月15日97雄分院謀刑事97重上更五25字
    第08881 號函退併辦，再由該署於97年9 月30日分案偵查（
    97年度偵字第26901 號）；(6)承辦檢察官以97年度偵字第
    2690 1號提起公訴，於97年10月17日繫屬於原審。以上均為
    被告及辯護人所不爭執（見原審審訴卷第101 頁正、反面）
    ，且有相關偵查卷證在卷可稽，應堪採認。是本件自被告填
    製不實會計憑證行為終止時即86年4 月2 日起，迄97年9 月
    30日臺灣高雄地方法院檢察署分案偵查之日止，雖共歷時11
    年5 月又28日。惟揆諸前揭關於行使偽造私文書部分之時效
    說明，本件尚未罹於追訴權之時效消滅，合先敘明。
  (二)而按95年5 月24日修正前、後之商業會計法第71條第1 款之
    填製不實會計憑證罪，犯罪主體必須為商業負責人、主辦及
    經辦會計人員或依法受託代他人處理會計事務之人員，係屬
    因身分或特定關係始能成立之犯罪。不具備上開身分者，並
    非該罪處罰之對象，須與具有該身分者共犯上開之罪，始有
    適用該法論處之餘地。亦即本件之罪，以商業負責人、主辦
    及經辦會計人員或依法受託代他人處理會計事務之人員，以
    明知為不實之事項，而填製會計憑證或記入帳冊，為其犯罪
    構成要件，係屬身分犯，其處罰之對象，限於商業負責人，
    或主辦、經辦會計人員，或依法受託代他人處理會計事務之
    人員；如行為人未具有商業負責人或主辦、經辦會計人員身
    分者，應與有該身分者共同實行犯罪之行為，始成立該罪。
    又所謂「商業負責人」之定義，依同法第4 條所定，應依公
    司法第8 條、商業登記法第9 條及其他法律有關之規定（按
    95年5 月24日修正公布商業會計法第4 條係規定：「本法所
    定商業負責人之範圍，依公司法、商業登記法及其他法律有
    關之規定」）。而公司法第8 條規定：「本法所稱公司負責
    人：在無限公司、兩合公司為執行業務或代表公司之股東；
    在有限公司、股份有限公司為董事。公司之經理人或清算人
    ，股份有限公司之發起人、監察人、檢查人、重整人或重整
    監督人，在執行職務範圍內，亦為公司負責人。」，97年1
    月16日修正公布前商業登記法第9 條規定：「本法所稱商業
    負責人，在獨資組織者，為出資人或其法定代理人；合夥組
    織者，為執行業務之合夥人。經理人在執行職務範圍內亦為
    商業負責人。」，又公司法第29條第1 項第3 款規定，股份
    有限公司得依章程規定置經理人，其委任、解任及報酬，應
    由董事會以董事過半數之出席，及出席董事過半數同意之決
    議行之，但公司章程有較高規定者，從其規定。惟上開公司
    負責人，並不包含所謂「實際負責人」在內，業經最高法院
    迭著有98年度台上字第4749號、第1728號、99年度台上字第
    2962號判決可資參照。
  (三)茲查，本件公訴意旨被告甲○○為中一公司實際負責人，陸
    續於84年至86年間，將中一公司之營造業執照出借供華領公
    司之實際負責人周華興參加「新竹空軍基地整建Ｉ／Ｌ修護
    棚場及增設棚廠氣電源地坪土木工程」等工程之競標，並開
    立內容不實之統一發票交由周華興轉交實際發包人即軍方作
    為記帳及付款之憑證。然依卷附中一公司之營利事業設立申
    請書及負責人變更申請書所示（見卷9 即他字卷第109 至1
    11頁），中一公司於79年1 月間設立之初，負責人雖為被告
    甲○○，惟於83年12月27日已變更負責人為陳金榮。嗣後被
    告已非中一公司之負責人，亦非中一公司之董事，復未受聘
    為該公司之經理。是依上開最高法院判決意旨所示，公訴意
    旨認定被告僅係中一公司之「實際負責人」，並非「公司負
    責人」，亦即並非「商業負責人」，要與商業會計法第71條
    第1 款之填製不實會計憑證罪，犯罪主體必須為「商業負責
    人」之要件有所不符，是被告自不該當於商業會計法第71條
    第1 款之填製不實會計憑證罪之構成要件。另檢察官所舉之
    上開事證，亦僅與借牌投標或開立發票等情有關，尚無法證
    明被告究竟如何具備商業會計法第71條所定之身分或特定關
    係之人，有何共犯上開商業會計法之情事。從而，本件檢察
    官提出之積極證據尚不足以認定被告有何違反商業會計法第
    71條第1 項之罪嫌。
  (四)綜上所述，被告前開所辯，應屬可採。公訴人所持之前開論
    據，均無法採為認定被告犯罪之證據。此外，復查無其他積
    極證據足認被告有公訴意旨所述犯行，被告既未經證明犯罪
    ，揆諸前揭說明，自應為無罪之諭知。
六、原審因而以不能證明被告犯商業會計法第71條第1 款填製不
    實罪，而為被告無罪之諭知，核無違誤；檢察官上訴意旨，
    猶執前詞，指摘原判決不當，為無理由，應予駁回。
據上論斷，應依刑事訴訟法第368 條、第369 條第1 項但書，判
決如主文。
本案經檢察官劉玲興到庭執行職務。
中    華    民    國    99    年    7     月    1     日
                  刑事第三庭    審判長法  官  莊崑山
                                      法  官  張意聰
                                      法  官  莊松泉
以上正本證明與原本無異。
本判決無罪部分被告不得上訴。
其餘部分如不服本判決，應於收受本判決後10日內向本院提出上
訴書狀，其未敘述上訴理由者，並得於提起上訴後10日內向本院
補提理由書狀（均須按他造當事人之人數附繕本）「切勿逕送上
級法院」。
中    華    民    國    99    年    7     月    2     日
                                      書記官  葉淑華
【附表】
 ┌──┬─────────────┬───────┬───────┐
 │編號│工程名稱                  │總價          │借牌費        │
 ├──┼─────────────┼───────┼───────┤
 │ 一 │I/L修護棚廠工程           │  34,128,010元│    314,339元 │
 │    │                          │              │    131,479元 │
 │    │                          │              │        684元 │
 │    │                          │              │     53,197元 │
 │    │                          │              │     66,229元 │
 │    │                          │              │      7,063元 │
 │    │                          │              │合計572,991元 │
 ├──┼─────────────┼───────┼───────┤
 │ 二 │MPS網路工程               │   3,960,000元│    188,100元 │
 ├──┼─────────────┼───────┼───────┤
 │ 三 │個裝工廠及三號停機線廠整新│  10,250,000元│    486,875元 │
 │    │工程                      │              │              │
 ├──┼─────────────┼───────┼───────┤
 │ 四 │整修火燄彈維修廠飛彈儲存庫│  10,080,000元│    478,800元 │
 │    │工程                      │              │              │
 └──┴─────────────┴───────┴───────┘

司法院資訊處製作；財團法人民間司法改革基金會備份。
